---
title: "LSTAT2340 - Analyse de données transcriptomique : Affymetrix Gene Expression Microarray"
author: "Jerome Ambroise - UCL - IREC - CTMA"
date: '`r format(Sys.time(), "%B %d, %Y,%H:%M")`'
output: 
  html_document:
    smart: FALSE
    code_folding: show
    collapsed: yes
    fig_caption: yes
    fig_height: 6
    fig_width: 9
    highlight: tango
    number_sections: yes
    theme: united
    toc: yes
    toc_depth: 3
    toc_float: yes
editor_options: 
  chunk_output_type: console
---



Dans le document, ci-dessous, nous allons analyser des données microarray générées avec une plateforme Affymetrix.

Les données proviennent de l'étude "MicroArray Quality Control (MAQC) project" dont un des papier vous est fourni.
Dans ce document, nous analysons 5 échantillons A (A1, A2, A3, A4 et A5) et 5 échantillons B (B1, B2, B3, B4 et B5) et l'objectif est d'identifier les gènes qui sont modulés.

#  Chargement des packages et importation des données.

Nous commençons par charger le package Limma. Limma est un package bioconductor qui dispose d'un "user guide" très complet.

Le package 'gcrma' sera utilisé pour le prétraitement des données.

Le package 'hgu133plus2.db' sera utilisé pour annoter les sondes (ou "probes").


```{r results='hide', message=FALSE, warning=FALSE}
library(limma)
library(gcrma)
library(hgu133plus2.db)
```

Nous importons les données qui sont situées dans le répertoire 1-data/AFFX Il s'agit de 10 fichiers '.CEL'.

```{r}
rm(list=ls())
files <- list.files('1-data/AFFX/',full.names = T)
rawfiles <- ReadAffy(filenames=files)
rawfiles

```


#  Pré-traitement des données.


Les données de microarray sont généralement pré-traitées en 3 étapes:

1: la correction du background

2: la normalisation

3: la transformation (généralement log2)

Avec les données de affymetrix, ces trois étapes sont généralement réalisée avec une seule fonction.
GCRMA est une méthode standard pour réaliser ces trois étapes.

```{r}
expressionset <- gcrma(rawfiles)
print(expressionset)
```

L'expressionset contient de nombreux "slots" dont la matrice d'expression.
Il est intéressant de noter que pour le moment le 'slot' featureData est vide. Il s'agit du slot dans lequel doit être stocké la significaiton de chacune des sondes.
Il est possible d'extraire cette matrice d'expression avec la fonction 'exprs'.


##  assaydata   =  matrice d'expression


```{r}
assaydata <- assayData(expressionset)
expressionmatrix <- assaydata$exprs
dim(expressionmatrix)
expressionmatrix[1:10,1:10]
```


##  protocolData = données du protocole


```{r}

protocol <- protocolData(expressionset)
pData(protocol)
```

##  phenoData = données phénotypiques

```{r}
phenoData(expressionset)
phenoData(expressionset)$group <- c(rep('A',5),rep('B',5))
phenoData(expressionset)
as(phenoData(expressionset), "data.frame")
```


##  featureData = information sur chaques probe - gène

```{r}

featureData(expressionset)
featureNames(featureData(expressionset))[1:10]

keytypes(hgu133plus2.db)
SYMBOL <- mapIds(hgu133plus2.db, keys=as.character(featureNames(featureData(expressionset))),keytype="PROBEID", column="SYMBOL")
ENSEMBL <- mapIds(hgu133plus2.db, keys=as.character(featureNames(featureData(expressionset))),keytype="PROBEID", column="ENSEMBL")
featureData(expressionset)$gene <- SYMBOL
featureData(expressionset)$ensembl <- ENSEMBL
featureData(expressionset)
dim(as(featureData(expressionset), "data.frame"))
head(as(featureData(expressionset), "data.frame"))

```

##  Subsetting

Il est possible de sélectionner certains gènes et échantillon dans l'objet expressionset.
Tous les slots sont mis à jours. L'outil permet dont d'éviter les erreurs.

```{r}
expressionset.subset <- expressionset[1:10,1:5]
expressionset.subset
assayData(expressionset.subset)$exprs
as(phenoData(expressionset.subset), "data.frame")
as(featureData(expressionset.subset), "data.frame")

```

#  Analyse en Composantes Principales

```{r}
mypca <- prcomp(t(assayData(expressionset)$exprs))
mypca$x
plot(mypca$x[,1],mypca$x[,2],col=c(rep('red',5),rep('black',5)),pch=20,lwd=3)

```




#  Création des modèles statistiques pour détecter les gènes modulés

Pour rappel, le but est de comparer les niveaux d'expression de chacun des gènes entre les 5 échantillons 'A' et les 5 échantillons 'B'. Nous commencçons par spécifier à R le design de notre expérience

```{r}
mycondition <- phenoData(expressionset)$group 
mydesign <- model.matrix(~mycondition )
print(mydesign)
```



Une fois que le modèle est spécifié, il est possible de créer les modèles pour chacun des gènes et de calculer les statistiques de test et les p-valeurs associées à chacun des gestes. Cela se fait en deux étapes avec les fonctions 'lmFit' et 'eBayes' du package 'limma'. 

```{r}
fit <- lmFit(expressionset, design=mydesign)
efit <- eBayes(fit)
```

Une fois les modèles construits, on peut aller chercher les informations qui nous intéressent et les regrouper dans une data.frame. 
Il s'agit de 2 éléments

1: Le coefficient d'intérêt du modèle construit pour chacun des gènes. Ce coefficient correspond à la différence moyenne entre le niveau d'expression des échantillons A et B, dans l'échelle log2. Il s'agit donc d'un 'log2 fold-change'.

2: la p-valeur d'intérêt du modèle construit pour chacun des gènes.


```{r}
coefficient.affx <- fit$coefficients
head(coefficient.affx)
logfc <- coefficient.affx[,2]
pvalue <- efit$p.value
head(pvalue)
pvalue <- pvalue[,2]
adj.pvalue <- p.adjust(pvalue,method='BH')

RESULT <- data.frame(as(featureData(expressionset), "data.frame"),logfc,pvalue,adj.pvalue)
RESULT <- RESULT[sort.list(RESULT$adj.pvalue),]
head(RESULT)

```





#  Quelques graphiques

##  Heatmap

Nous allons représenter une heatmap des 30 premiers gènes (choix arbitraire des gènes).

```{r,fig.height=10}
heatmap(assayData(expressionset[1:30,1:10])$exprs)
```


##  Volcano


Nous allons représenter un volcano-plot.


```{r}
plot(RESULT$logfc,-log10(RESULT$pvalue))

```











