---
title: "LSTAT2340 - Analyse de données transcriptomique : RNA-SEQ : NGS illumina"
author: "Jerome Ambroise - UCL - IREC - CTMA"
date: '`r format(Sys.time(), "%B %d, %Y,%H:%M")`'
output: 
  html_document:
    smart: FALSE
    code_folding: show
    collapsed: yes
    fig_caption: yes
    fig_height: 6
    fig_width: 9
    highlight: tango
    number_sections: yes
    theme: united
    toc: yes
    toc_depth: 3
    toc_float: yes
editor_options: 
  chunk_output_type: console
---


Dans le document, ci dessous, nous allons analyser des données NGS générées avec une plateforme Illumina.

Les données proviennent du prolongement de l'étude "MicroArray Quality Control (MAQC) project" appelée SEQC.
Dans ce document, nous analysons 5 échantillons A (A1, A2, A3, A4 et A5) et 5 échantillons B (B1, B2, B3, B4 et B5) et l'objectif est d'identifier les gènes qui sont modulés.



# Chargement des packages et importation des données.

Nous commençons par charger le package edger. edger est un package bioconductor qui dispose d'un "user guide" très complet.

```{r results='hide', message=FALSE, warning=FALSE}
library(edgeR)
library(org.Hs.eg.db)
```

Nous chargeons ensuite les données.
On va créer une DGElist. Cette DGElist a besoin de 3 informations:

- la matrice de comptage

- les noms des gènes

- les groupes (phénotypes)


```{r}
rm(list=ls())
expression <- read.table('1-data/ILM/ILM.txt')
head(expression)

keytypes(org.Hs.eg.db)
SYMBOL <- mapIds(org.Hs.eg.db, keys=as.character(expression$EntrezID),keytype="ENTREZID", column="SYMBOL")
ENSEMBL <- mapIds(org.Hs.eg.db, keys=as.character(expression$EntrezID),keytype="ENTREZID", column="ENSEMBL")

genes <- data.frame(expression[,1:2],SYMBOL,ENSEMBL)
head(genes)

group <- c(rep('A',5),rep('B',5))
dge <- DGEList(counts=expression[,-c(1,2)],group=group,genes =genes )

```

# Filtre sur les gènes faiblement exprimés et normalisation des données  

```{r}

dge
keep <- rowSums(cpm(dge)>1) >= 2
dge <- dge[keep, , keep.lib.sizes=FALSE]
dge <- calcNormFactors(dge)
dge
```



#  Création des modèles statistiques pour détecter les gènes modulés


Pour rappel, le but est de comparer les niveaux d'expression de chacun des gènes entre les 5 échantillons 'A' et les 5 échantillons 'B'. Nous commencçons par spécifier à R le design de notre expérience

```{r}
design <- model.matrix(~dge$sample$group)
design
dge <- estimateDisp(dge,design)

fit <- glmQLFit(dge,design)
qlf <- glmQLFTest(fit,coef=2)

```



# 5: Ecriture des résultats

```{r}
topTags(qlf)


log2fc <- qlf$table[,1]
pvalue <- qlf$table[,4]
adj.pvalue <- p.adjust(pvalue,method='BH')
result <- data.frame(qlf$genes,log2fc,pvalue,adj.pvalue)
result <- result[sort.list(result$adj.pvalue),]
head(result)


```





# 6: Quelques graphiques

## 6.1 Heatmap

Nous allons représenter une heatmap des 100 premiers gènes (choix arbitraire des gènes).

```{r}
heatmap(as.matrix(cpm(dge,normalized.lib.sizes=TRUE, log=FALSE, prior.count=0.25))[1:100,])

```


## 6.2 Volcano


Nous allons représenter un volcano-plot.


```{r}
plot(result$log2fc,-log10(result$pvalue))

```
